臺灣高等法院刑事判決　　　　　　　　 94年度上易字第176號
　　上　訴　人
　　即　被　告　丁○○
　　選任辯護人　楊揚律師
　　　　　　　　林辰彥律師
　　　　　　　　蔡俊有律師
上列上訴人因業務侵占案件，不服台灣台北地方法院93年度易字
第1507號，中華民國94年1月7日第一審判決（起訴案號：台灣台
北地方法院檢察署93年度偵字第18012 號），提起上訴，本院判
決如下：
    主  文
上訴駁回。
    事  實
一、丁○○於民國90年7月16日起至91年6月28日止，任職於麗汝
    齒股份有限公司（下稱麗汝齒公司）擔任會計工作，負責記
    帳、收款及將該公司所收取客票持往銀行託收等業務之人，
    竟基於意圖為自己不法所有之概括犯意，於任職期間，先後
    將其業務上收受並持有之麗汝齒公司對外收取如附表所示之
    貨款支票9張，予以侵占入己，而於91年4月24日、同年5 月
    20日、同年6月6日、同年7月8日將上開支票存入不知情之配
    偶鄭水金在第一銀行忠孝分行之00000000000 號帳戶內，以
    委託該銀行於票載發票日代為提示兌領，其中如附表編號 1
    、2 所示之支票，已於91年7月2日兌現，得款新台幣（下同
    ）40,590元，嗣因麗汝齒公司於清查帳目時，發現上情，乃
    向台北市票據交換所掛失如附表3至9所示支票並止付，並經
    警詢查知上情。
二、案經台北市政府警察局中正第一分局移送台灣台北地方法院
    檢察署檢察官偵查起訴。
    理  由
一、訊據被告丁○○雖矢口否認有侵占犯行，辯稱：伊於91年 7
    月間應徵至麗汝齒公司擔任會計工作，惟因原擔任會計之甲○遲不交接該項業務，故伊實際上擔任會計助理、出納及打
    掃、倒茶等雜務，並受總經理丙○○監督指導，兼作郵件收
    件及支票託收登記、送交銀行等工作。系爭支票9 張均係總
    經理丙○○因財務窘困，每月須繳納銀行貸款本息高達12萬
    元，超過其薪津收入，故持上揭支票私下央請被告協助予以
    調現，因礙於上司請託，遂予允諾，借予現款而持有丙○○
    所交付之附表所示支票，並非侵占而得等語。
二、經查：
  (1)附表所示支票9 張，均係麗汝齒公司業務上收取貨款之客票
    ，業據該公司提出該支票影本9 張、業務收款單、轉帳傳票
    、經銷商付款繳款書、客戶對帳單等為證外，並經該公司員
    工及交付前開支票之業務員乙○○、甲○、廖文毅、陳欉、
    王簡興、洪金猜、鄭宇庭於原審法院91年度自字第666 號麗
    汝齒公司自訴被告業務侵占等案件審理中到庭結證在卷可憑
    ，有該案件卷影本可稽，並經該公司總經理丙○○到庭指證
    不移。
  (2)被告確將附表所示支票9 紙，存入其配偶鄭水金之第一銀行
    忠孝分行帳戶委託兌領之事實，為該被告所供認不諱外，並
    有偵查卷附被告之配偶在第一銀行吉林辦事處 00000000000
    帳號代收款項紀錄簿及存摺，及鄭水金申報權利狀、偽報票
    據遺失告訴書、鄭水金小額訴訟起訴狀等影本附於前開自字
    案卷可佐。告訴人指訴該9張支票為被告所侵占自堪採信。
  (3)被告確係麗汝齒公司經辦會計，收取業務員所交付貨款客票
    及將客票登載於該公司華南銀行託收用之票據代收摺（即支
    票託收帳簿）上，再將支票交付銀行託收之業務，亦據該公
    司總經理丙○○到庭結證外，並經乙○○、甲○結證證實。
    且丙○○證稱票據代收摺有二本，被告離職時僅交出一本，
    並提出該91年6 月10日以後登記之票據代收摺，經當庭提示
    ，被告亦坦承91年7月1日以後不是其所記載，但91年6 月10
    日至同月28日確為其所登載屬實，足證其確係因業務關係持
    有前開支票，堪予認定。
  (4)被告雖辯稱其非辦理會計業務，支票在交銀行託收前，僅短
    暫持有，支票託收前登記票據代收摺及存入銀行後，丙○○
    還會再加核對等情，惟查前開附表所示支票，均係麗汝齒公
    司業務員收取或客戶郵寄予該公司之貨款支票，均交由會計
    即被告收受，並於業務收款單上「紅聯交會計」欄簽其英文
    名縮寫「S‧Y」之事實，亦經乙○○、甲○、廖文毅、陳欉
    、王簡興、洪金猜於前開原法院91年度自字第666 號侵占案
    件中證述明確，雖鄭宇庭於該案件中證稱每次將客票交給丁○○後她會給影本，上面有她的簽字，是簽「丁○○」三字
    等語，此乃給鄭宇庭支票影本上簽名以代收據，核與前開其
    他證人指證該業務收款單上「紅聯交會計」欄簽英文名「ST
    ONY」之縮寫「S‧Y」 並不衝突。又證人丙○○於原審證稱
    ：被告雖將支票登記在銀行託收用之票據代收摺後會交其核
    對，但因是每天例行工作，故未仔細注意，事後發現被告蓋
    自己的印章表示已交銀行託收，而有一本託收簿被告帶走，
    我們才沒有發現等語。並於本院提出該票據代收摺（即託收
    簿）一本為證，經本院核對被告所登記之91年6 月27日託收
    支票10張中第9張即為附表編號6所示之支票，同月28日託收
    支票7張中第6張即為附表編號8 所示之支票。該登記簿每行
    空間極為狹窄，前開支票登記欄之上、下行均蓋有相同之銀
    行經收人印文，惟獨該支票登記欄被告蓋有模糊難以辨識之
    同樣長方形印模，使人乍看誤以為有經收人蓋印（其實該被
    告加蓋部分僅有長方形印文外貌，並無印文內容足資辨識，
    尚不構成偽造印文或私文書罪，併予敘明）。顯係被告未將
    該支票交付銀行託收，被告將其侵占入己，用以矇騙丙○○
    ，至為明顯。被告事後辯稱該二日之支票非交被告前往銀行
    辦理託收，該印章係丙○○盜刻偽造云云，惟被告自承前開
    91年6 月10日至同月28日託收支票為其登記，平常均交其持
    往銀行託收之事實，事後巧言飾辯，不足取信。
  (5)被告又辯稱：丙○○因個人財務狀況不佳，每月須繳付銀行
    貸款本息12萬元，而其薪資僅10萬元，故持上開支票向其調
    借現款云云。惟為丙○○所否認，且麗汝齒公司負責人陳芸
    馥於原審陳稱：丙○○就算要借錢，也會向我們借，因為我
    先生和黃先生大學前後屆，這個公司也合作二十幾年，如果
    是小額借款，他甚至直接跟公司借支就好，但從來沒有這種
    情形，而這個公司我們各出資一半，實際上也一直是黃先生
    在經營，帳目也一直是黃先生在管等語。而該公司其他員工
    乙○○、甲○於前開自訴案件原審審理中亦均證稱未曾聽過
    丙○○私人要向被告調借現金，亦未曾聽被告提及丙○○向
    其調借現金之情事。姑不論丙○○所稱其除底薪外，每年尚
    有年終獎金及分紅的五、六百萬元，所負擔貸款，有部分係
    投資予該公司，故負擔貸款本息不是問題，是否真實？衡之
    一般經驗法則，如以支票調現，既未另立借據，必由借款人
    背書，以示負責。被告為從事會計人員，豈有不知其理，且
    先後達九張，均無丙○○背書，足見被告所辯不足採。其雖
    提出銀行存摺影本六件，以證明其在91年4月4日至同年6 月
    14日曾先後領取現款多次，支付丙○○乙節，非但所提出之
    銀行存摺除華南銀行新生分行、大安銀行、長安東路分行為
    其本人外，其餘分別為其弟鍾鴻春之中國農民銀行信義分行
    及其妹鍾美麗之台灣銀行民權分行領款紀錄，並無任何一筆
    領款時間及金額與附表所示支票相符合，雖其自稱票款零頭
    為扣除之利息云云，惟利息究竟如何計算，何以附表編號 1
    之支票利息為110元，而附表編號2之支票票款較多，利息僅
    80元，觀其各筆所扣利息金額並無一定利率可循，顯見其係
    臨訟拼湊而成，亦無可取信。
  (6)被告雖又提出房地產所有權狀影本、醫師證書、聘書、戶口
    名簿影本等證明其有房屋五棟及其弟任職醫師，辯稱無侵占
    之動機云云，惟核其所提出前開丁○○名義之帳戶及其夫鄭
    水金第一銀行吉林辦事處存款存摺影本（附92年度偵字第
    233 號卷第5、8、10頁），其存款結餘均未逾10萬元，不若
    其弟妹之帳戶存款數十萬元。殊難因其有不動產而否定其侵
    占之前開事證。
  (7)綜上所述，被告所辯各節，均不足取信，其犯行至堪認定，
    自應依法論科。
三、末查被告辯護人聲請再開辯論，請求將前揭證人全部送法務
    部調查局進行測謊，命告訴人麗汝齒公司提出90年度及91年
    度會計出納帳冊及收支傳票，查詢丙○○於台新銀行南京東
    路分行、台北銀行儲蓄部之貸款金額及資金往來明細，函調
    告訴人公司88年至92年各年度之營利事業所得稅結算申報結
    果及各年度資產負債表，函詢翁蓁蓁及鍾美櫻之勞工保險被
    保險人投保資料，麗汝齒公司在華南銀行新生分行91年3月7
    日支票託收明細，鑑定業務收款單上S‧Y之筆跡是否為被告
    之筆跡，傳訊翁軟綺會計師以證明該公司之會計為何人等，
    以證明麗汝齒公司營業所得、丙○○貸款負債及被告未從事
    會計工作等情事。惟查被告係從事會計工作，已經該公司其
    他員工指證不移，縱因其所提供資料法務部調查局及警政署
    刑事警察局均函覆本院稱無從鑑定業務收款單上「S‧Y」為
    其筆跡，亦不影響上開認定。本院認定被告係於90年7 月16
    日至91年6 月28日止任職會計工作期間侵占業務上持有麗汝
    齒公司之支票，該被告亦供認將系爭支票以其配偶鄭水金名
    義提示或代收屬實。縱該公司營業未獲利或丙○○個人財務
    狀況欠佳，亦不能據此推翻前開認定之事實。又被告供認前
    往該公司應徵會計工作及有辦理登記該公司票據託收業務之
    事實，因其非全年度任職，縱該公司向稅捐機關申報擔任會
    計記帳者非被告，或與會計師業務上往來者另有其人，均不
    足以影響其係基於辦理該公司託收支票業務持有後加以侵占
    之事實。本件理由二各點已詳述認定其犯罪之各項證據甚為
    詳臻，殊無再開辯論調查證據之必要。
四、核被告所為，係犯刑法第336條第2項之業務侵占罪名，先後
    多次業務侵占犯行，時間緊接，方法相同，觸犯構成要件相
    同之罪，顯係基於一個概括犯意反覆實施，應依連續犯規定
    論以一罪，並依法加重其刑。原審同此認定，援引刑法第56
    條、第336條第2 項、罰金罰鍰提高標準條例第1條前段規定
    ，審酌被告有傷害前科二次素行非佳，有台灣高等法院被告
    全國前案紀錄表在卷可憑，犯後不知悔悟，及被告犯罪手段
    、侵占支票之總金額及實際獲取之利益等一切情狀，予以量
    刑有期徒刑拾月。經核原審認事用法均無不合，量刑亦適當
    。被告上訴，仍執前詞，否認犯罪，核無理由，上訴應予駁
    回。
五、據上論斷，應依刑事訴訟法第368條，判決如主文。
本案經檢察官黃柏齡到庭執行職務。
中　　華　　民　　國　　94　　年　　11　　月　　24　　日
　　　　　　　　　台灣高等法院刑事第23庭
                        審判長法　官  尤  豐  彥
　　　　　　　　　　　　　    法　官  張  明  松
　　　　　　　 　 　　　　　　法　官  趙  功  恒
以上正本證明與原本無異。
不得上訴。
                              書記官  洪  雪  娥
中　　華　　民　　國　　94　　年　　11　　月　　24　　日
附錄：本案論罪科刑法條全文
中華民國刑法第336條
 (公務公益侵占罪、業務侵占罪)
對於公務上或因公益所持有之物，犯前條第 1 項之罪者，處一年
以上七年以下有期徒刑，得併科 5000 元以下罰金。
對於業務上所持有之物，犯前條第 1 項之罪者，處六月以上五年
以下有期徒刑，得併科 3000 元以下罰金。
前二項之未遂犯罰之。
附表：
┌──┬────┬─────┬────────┬───┐
│編號│ 付款人 │  面  額  │   票載發票日   │發票人│
│    │        │          │  （年.月.日）  │      │
│    │        │（新台幣）├────────┤      │
│    │        │          │   支票號碼     │      │
├──┼────┼─────┼────────┼───┤
│ １ │基隆二信│16,110元  │   91.6.30      │江榮振│
│    │        │          ├────────┤      │
│    │        │          │   RX0000000    │      │
├──┼────┼─────┼────────┼───┤
│ ２ │台北銀行│24,480元  │   91.6.30      │      │
│    │農安分行│          ├────────┤      │
│    │        │          │   NA0000000    │      │
├──┼────┼─────┼────────┼───┤
│ ３ │台灣中小│10,560元  │   91.7.31      │蔡詠晴│
│    │企銀復興│          ├────────┤      │
│    │分行    │          │   AP0000000    │      │
├──┼────┼─────┼────────┼───┤
│ ４ │富邦銀行│17,040元  │   91.7.31      │許作民│
│    │天母分行│          ├────────┤      │
│    │        │          │   GG0000000    │      │
├──┼────┼─────┼────────┼───┤
│ ５ │台灣中小│40,000元  │   91.7.31      │鍾耀麟│
│    │企銀北鳳│          ├────────┤      │
│    │山分行  │          │   AY0000000    │      │
├──┼────┼─────┼────────┼───┤
│ ６ │台北市九│15,480元  │   91.8.31      │吳淑婉│
│    │信古亭分│          ├────────┤      │
│    │社      │          │   HE0000000    │      │
├──┼────┼─────┼────────┼───┤
│ ７ │誠泰銀行│11,320元  │   91.8.31      │陳俗伶│
│    │板橋後埔│          ├────────┤      │
│    │分行    │          │   VB0000000    │      │
├──┼────┼─────┼────────┼───┤
│ ８ │台灣中小│20,820元  │   91.9.10      │黃金塔│
│    │企銀大昌│          ├────────┤      │
│    │分行    │          │   AP0000000    │      │
├──┼────┼─────┼────────┼───┤
│ ９ │上海銀行│3,000元   │   91.10.25     │郭育仁│
│    │        │          ├────────┤      │
│    │        │          │   BA0000000    │      │
└──┴────┴─────┴────────┴───┘
